臺灣士林地方法院刑事判決　　　　　　　99年度訴緝字第58號
公　訴　人　臺灣士林地方法院檢察署檢察官
被　　　告　陳祖榮
上列被告因違反商業會計法等案件，經檢察官提起公訴（96年度
偵字第1360號），經訊問被告後，被告為認罪之答辯，本院合議
庭裁定改由受命法官獨任進行簡式審判程序，茲判決如下：
    主  文
陳祖榮共同連續商業負責人，以明知為不實之事項，而填製會計
憑證，處有期徒刑肆月，如易科罰金，以銀元參佰元即新臺幣玖
佰元折算壹日，減為有期徒刑貳月，如易科罰金，以銀元參佰元
即新臺幣玖佰元折算壹日。
    事  實
一、陳祖榮於民國91年6月28日前之某日結識真實姓名年籍均不
    詳、自稱「莊明亮」之成年男子（由檢察官另案偵辦），因
    經濟拮据，貪圖「莊明亮」所承諾給予之每月新臺幣（下同
    ）2至3萬元薪資、及數月後給予之21萬元報酬，雖可預見提
    供自己之身分證資料擔任虛設公司之人頭負責人，可能使他
    人利用虛設公司名義虛偽開立不實之統一發票予其他公司行
    號申報扣抵銷項稅額，而幫助其他公司行號逃漏稅捐，且其
    並無實際經營公司之意，仍與「莊明亮」共同基於明知為不
    實之事項而填製會計憑證及幫助納稅義務人逃漏稅捐之概括
    犯意聯絡，於91年6月28日，提供其身分證件，親自前往辦
    理並擔任坤伍有限公司（設於臺北市北投區○○○路40巷21
    號2樓，為虛設行號，下稱坤伍公司）之負責人，而為商業
    會計法所規定之商業負責人。嗣「莊明亮」明知坤伍公司實
    際上並無進出口及進銷貨營業事實，仍於91年10至12月，以
    坤伍公司名義填製如附表一所示、性質上屬於商業會計法所
    指會計憑證中原始憑證之不實統一發票共110張，金額共計
    8,889萬1,630元，交付予附表一所示7家營利事業，由附表
    一所示營利事業於依營業稅法申報當期營業稅時，作為如附
    表一所示當期之進項憑證以扣抵營業稅，以此不正當方法，
    幫助上開營利事業逃漏如附表一所示之營業稅共444萬4,590
    元。
二、案經法務部調查局臺北市調查處移送臺灣士林地方法院檢察
    署檢察官偵查起訴，並經本院改依簡式審判程序審理。
    理  由
一、本件被告陳祖榮所犯非死刑、無期徒刑、最輕本刑為3年以
    上有期徒刑之罪，或高等法院管轄第一審之案件，經訊問被
    告後，被告為認罪之答辯，經告以簡式審判程序之旨，並聽
    取檢察官及被告之意見後，本院合議庭裁定改由受命法官獨
    任依簡式審判程序進行審理，是本件之證據調查，依刑事訴
    訟法第273條之2規定，不受同法第159條第1項、第161條之2
    、第161條之3、第163條之1及第164條至第170條規定之限制
    ，合先敘明。
二、得心證之理由：
  (一)上揭犯罪事實，業據被告陳祖榮坦承不諱，復有坤伍有限
      公司設立登記表、營業稅稅籍資料查詢作業電腦檔資料、
      專案申請調檔統一發票查核清單（見法務部調查局臺北市
      調查處證據卷一【下稱市調處證據卷一】第185-186、270
      、206-218頁）、財政部臺北市國稅局審查三科查緝案件
      稽查報告書（外放）各1份在卷可稽，足證其前開自白核
      與事實相符而堪採信。
  (二)按公司經營需有一定資本始能成立、運作，作為負責人更
      必須負起眾多法律上之責任，如公司法、商業會計法、稅
      務相關法令或與勞工相關之勞動法令等等，衡以「莊明亮
      」若確係正當設立並經營坤伍公司，自無須重金委請被告
      擔任坤伍公司名義負責人，是被告既為智慮成熟且有相當
      社會經驗之成年人，自應可預見所擔任負責人之公司為虛
      設公司，並未實際經營業務，「莊明亮」係利用其擔任虛
      設公司名義負責人，遂行虛偽開立不實之統一發票予其他
      公司、幫助其他公司行號逃漏稅捐等不法行為之目的，則
      被告既已預見及此，猶應允擔任虛設公司之名義負責人，
      而任由「莊明亮」虛偽開立不實之統一發票幫助其他公司
      行號逃漏稅捐，自有明知為不實之事項而填製會計憑證及
      幫助納稅義務人逃漏稅捐之未必故意，而與「莊明亮」就
      此等犯行有犯意聯絡及行為分擔甚明。
  (三)從而，本件事證明確，被告犯行堪以認定，應依法論科。
三、新舊法比較：
  (一)被告陳祖榮行為後，商業會計法於95年5月24日修正公布
      ，於同年月26日生效施行，該法第71條各款所列之罪之罰
      金刑由修正前之「新台幣15萬元以下」提高為修正後之「
      新台幣60萬元以下」，經比較結果，以修正前之刑度較輕
      有利於被告，自應適用修正前即被告行為時之商業會計法
      第71條第1款處斷。
  (二)被告行為後，刑法業於94年2月2日修正公布，且依刑法施
      行法第10條之1規定，各修正條文於95年7月1日起施行生
      效；刑法中規範行為後法律變更所生新舊法比較適用之準
      據者，為刑法第2條第1項，此條項規定，固亦由95年7月1
      日修正施行前所採之「從新從輕原則」，改為修正後之「
      從舊從輕原則」，然該條既為新舊法比較適用之準據法，
      本身自無更為新舊法比較之問題，是自應一律適用修正後
      刑法第2條第1項規定，即「行為後法律有變更者，適用行
      為時之法律，但行為後之法律有利於行為人者，適用最有
      利於行為人之法律。」，以決定各該刑法條文之新舊法適
      用。而比較適用最有利於行為人之法律時，應就罪刑有關
      之共犯、未遂犯、連續犯、牽連犯、結合犯、以及累犯加
      重、自首減輕、暨其他法定加減原因（如身分加減）、與
      加減例等一切情形，綜其全部之結果，而為比較，再適用
      有利於行為人之法律處斷，且應就罪刑有關之一切情形，
      比較其全部之結果，而為整個之適用，不能割裂而分別適
      用有利益之條文，最高法院24年上字第4634號、27年上字
      第2615號判例、最高法院95年5月23日95年度第8次刑事庭
      會議決議意旨可資參照，以下即本於從舊從輕原則，就本
      件適用之刑法條文有新舊法比較適用必要者臚列如下，並
      於個別比較後，綜其全部罪刑之結果決定新舊法之整體適
      用。此外，上揭判例所謂不能割裂適用，係指與罪刑有關
      之本刑而言，並不包括易刑處分在內，詳言之，有關易科
      罰金、易服勞役之刑罰執行，仍應比較新舊法之規定，適
      用最有利於行為人之法律，依刑法第2條第1項之從舊從輕
      原則定其易刑之折算標準，最高法院96年度台上字第2790
      號判決意旨亦可參照，故關於易刑處分之新舊法適用，擬
      於論罪科刑部分再行決之。經查：
    1.修正前刑法第33條第5款規定：「罰金：1元（銀元）以上
      。」，並依現行法規所定貨幣單位折算新臺幣條例規定，
      以銀元1元折算新臺幣3元，故修正前刑法規定罰金之最低
      數額為新臺幣3元；修正後刑法第33條第5款規定：「罰金
      ：新臺幣1,000元以上，以百元計算之。」，故修正後刑
      法規定罰金之最低數額提高為新臺幣1,000元；又修正前
      商業會計法第71條第1款及稅捐稽徵法第43條第1項之罪，
      其罰金刑之最高數額，於上開規定修正後並無不同，惟修
      正後刑法第33條第5款所定罰金刑最低數額，既較修正前
      提高，依前開說明，應適用對被告有利之修正前刑法第33
      條第5款之規定。
    2.刑法第28條共同正犯之規定修正前為：「二人以上共同實
      施犯罪之行為者，皆為正犯。」，修正後則為：「二人以
      上共同實行犯罪之行為者，皆為正犯。」，其立法理由旨
      在排除陰謀、預備共同正犯之成立，對於著手後，共同實
      行犯罪構成要件行為者，修正前後規定均認應論以共同正
      犯，並無歧異，故修正後之規定並無較有利於本件被告，
      自仍應適用修正前刑法第28條之規定論處。
    3.被告行為後，刑法第55條關於牽連犯之規定業於94年2月2
      日修正刪除，於95年7月1日生效，修正刪除牽連犯規定後
      ，除法理上合於想像競合犯之情形仍可以一罪論外，其餘
      數犯罪行為之情形，即應依刑法第51條規定分論併罰，經
      查，本件核無想像競合犯之情形，故修正後刪除牽連犯之
      規定並無較有利於行為人可言，是依前開說明，被告行為
      時之法律即95年7月1日修正生效施行前之刑法第55條牽連
      犯規定自應仍予適用。
    4.被告行為後，刑法第56條關於連續犯之規定業於94年2月2
      日修正刪除，於95年7月1日生效，修正刪除連續犯規定後
      ，除法理上合於接續犯、包括一罪之情形仍可以一罪論外
      ，其餘數犯罪行為之情形，即應依刑法第51條規定分論併
      罰，經查，本件核無合於接續犯或包括一罪之情形，故修
      正後刪除連續犯之規定並無較有利於行為人可言，是依前
      開說明，被告行為時之法律即95年7月1日修正生效施行前
      之刑法第56條連續犯規定自應仍予適用。
    5.綜上罪刑有關刑法條文新舊法個別比較後之全部結果，上
      揭條文應整體適用刑法修正前之規定論處。
四、論罪科刑：
  (一)按統一發票係營業人依營業稅法規定於銷售貨物或勞務時
      ，開立並交付予買受人之交易憑證，足以證明會計事項之
      經過，應屬商業會計法所稱之會計憑證（最高法院87年台
      非字第389號判決意旨可參）。次按商業會計法第71條第1
      款之罪，以商業負責人、主辦及經辦會計人員或依法受託
      代他人處理會計事務之人員，有以明知為不實之事項，而
      填製會計憑證或記入帳冊之行為，為其成立要件；而所謂
      「商業負責人」之定義，依同法第4條所定，應依公司法
      第8條、商業登記法第9條及其他法律有關之規定（最高法
      院93年度台上字第2396號判決要旨可佐）。再按商業會計
      法第71條第1款以明知為不實之事項，而填製會計憑證之
      罪，原即含有業務上登載不實之本質，應逕論以商業會計
      法第71條第1款之罪（最高法院85年度臺上字第3145號判
      決意旨可憑）。核被告陳祖榮為坤伍公司之負責人，所為
      係犯95年5月26日修正施行前商業會計法第71條第1款之不
      實填製會計憑證罪、稅捐稽徵法第43條第1項幫助逃漏稅
      捐罪。起訴書認被告係於「91年7月間」同意擔任坤伍公
      司負責人，顯係誤載，應予更正。
  (二)被告與真實姓名年籍不詳、自稱「莊明亮」之成年男子間
      ，就上開犯行，有犯意聯絡及行為分擔，應以修正施行前
      刑法第28條之規定論以共同正犯。被告多次不實填製會計
      憑證之犯行，時間緊接、方法相近、觸犯構成犯罪要件相
      同之罪名，顯係基於概括犯意，應依修正前刑法第56條連
      續犯之規定論以一罪，並依法加重其刑。其開立不實統一
      發票之目的在於幫助他人逃漏稅捐，所犯上開二罪，有方
      法目的之牽連關係，為牽連犯，應從一重之不實填製會計
      憑證罪處斷。
  (三)爰審酌被告違背法令，以虛開發票方式幫助他人逃漏稅捐
      ，影響國家課稅之正確性及公平性甚鉅、幫助他人逃漏稅
      捐之金額、被告所得之利益、暨其生活狀況、品行、智識
      程度等一切情狀，量處如主文所示之刑。
  (四)另按行為後法律有變更者，適用行為時之法律，但行為後
      之法律有利於行為人者，適用最有利於行為人之法律，刑
      法第2條第1項定有明文，被告行為後，刑法第41條業於94
      年2月2日修正公布，且依刑法施行法第10條之1規定，於
      95年7月1日生效施行，關於易科罰金之折算標準，原規定
      以銀元1元以上3元以下折算1日，修正後規定則為以新台
      幣1千元、2千元、3千元折算1日，故修正後易科罰金折算
      標準之規定並無較有利於行為人可言，況數罪併罰案件，
      數罪均受得易科罰金之宣告刑後，定應執行刑逾6月時，
      是否仍得諭知易科罰金之折算標準，修正前刑法第41條第
      2項規定應執行之刑逾6月者，仍得就宣告刑及應執行刑諭
      知易科罰金之折算標準，修正後刑法第41條第2項則僅限
      於應執行之刑未逾6月者，始得就宣告刑及應執行刑諭知
      易科罰金之折算標準，益證修正後之規定並無較有利於行
      為人可言，是依前開說明，自應適用被告行為時之法律即
      95年7月1日修正施行前之刑法第41條第1項前段規定，定
      易科罰金之折算標準；至修正生效施行前之刑法第41條第
      1項雖另有限於「因身體、教育、職業或家庭之關係或其
      他正當事由，執行顯有困難」始准易科罰金之規定，此為
      修正後刑法第41條第1項所無之限制，然有關宣告有期徒
      刑、拘役應否准許易科罰金執行之換刑處分，應由裁判法
      院之檢察官指揮之，刑事訴訟法第457條第1項定有明文，
      上開規定核均屬檢察官指揮執行時所應斟酌裁量之事項，
      而非法院裁判時所應審酌者，故修正生效施行前刑法第41
      條第1項雖有上開規定，然就本院僅宣告易科罰金之折算
      標準，並非准許易科罰金與否而言，對於被告並無不利之
      處，附此敘明；又罰金罰鍰提高標準條例第2條因上開刑
      法第41條修正後，已特別就易科罰金之折算標準定有明文
      ，認無存在必要而於95年5月17日修正刪除，並於95年7月
      1日生效，然本件既仍適用修正前刑法第41條第1項前段之
      規定定被告易科罰金之折算標準，自仍應適用修正前罰金
      罰鍰提高標準條例第2條之規定提高折算之罰金數額，亦
      此敘明，且為免與刑法第41條第1項修正施行後所定易科
      罰金折算標準改採新臺幣計算產生混淆誤解起見，另引用
      現行法規所定貨幣單位折算新臺幣條例第2條明定易科罰
      金折算標準及折算新臺幣之數額，以資明確。
  (五)被告犯罪之時間，係在96年4月24日以前，復無其他不合
      中華民國九十六年罪犯減刑條例所定不得減刑之情形，應
      依同條例第2條第1項第3款之規定，減其宣告刑二分之一
      ，及依前開易科罰金之規定，諭知易科罰金之折算標準。
五、末查，起訴書犯罪事實欄雖另敘明：坤伍公司自91年9月1日
    起至12月31日止，取得如附表二所示4家涉嫌虛設行號公司
    所開立之不實發票共81紙，金額計8,862萬6,372元，佔其總
    進項比例達100%，充當進項憑證持以向稅捐機關申報用以扣
    抵銷項金額，足生損害於稅捐機關對於營利事業所得稅課徵
    之正確性等語。然按單純將他人交付之不實發票充作進項憑
    證，而無進而憑之記入帳冊或逃漏稅捐之行為者，因取得不
    實發票之人與開立並交付不實發票之人係立於對向犯之地位
    ，自無與該開立並交付不實發票之人成立商業會計法第71條
    第1款犯罪之共同正犯之餘地，是以起訴書犯罪事實欄上揭
    文字內容觀之，既無另指明被告有進而憑不實進項發票記入
    帳冊或逃漏稅捐之行為，應認檢察官僅係以此部分文字表明
    被告為掩飾其幫助如附表一所示營利事業逃漏稅捐犯行，而
    有另收取其他虛設行號開立不實發票之行為而已，並無另指
    述被告成立其他犯罪之意。以此觀之，雖坤伍公司確有持附
    表二所示營利事業開立發票申報當期營業稅之行為，有卷附
    專案申請調檔統一發票查核清單可稽，然尚乏其他積極證據
    足認此一行為即已成立稅捐稽徵法第41條、第47條之罪，亦
    無從與本件論罪科刑部分成立裁判上一罪關係（最高法院92
    年度台上字第4025號判決意旨可憑），是此部分事實允非本
    院得以審判之範圍；另查，本件亦無任何積極證據足認被告
    有憑上開不實進項發票填入帳冊之行為，且起訴書亦未表明
    被告有此部分犯罪，是此部分事實亦非本院得以審判之範圍
    ，起訴書犯罪事實欄上揭所指，本院均無另為無罪判決或於
    理由中說明不另為無罪諭知之餘地，附此敘明。
據上論斷，應依刑事訴訟法第299條第1項前段，修正前商業會計
法第71條第1款，稅捐稽徵法第43條第1項，刑法第2條第1項前段
、第11條前段，修正前刑法第28條、第56條、第55條、第41條第
1項前段，修正前罰金罰鍰提高標準條例第2條，現行法規所定貨
幣單位折算新臺幣條例第2條，中華民國九十六年罪犯減刑條例
第2條第1項第3款、第7條、第9條，判決如主文。
本案經檢察官江耀民到庭執行職務。
中    華    民    國   100    年    1     月    21    日
                  刑事第三庭法  官  謝佳純
以上正本證明與原本無異。
如不服本判決應於收受判決後10日內向本院提出上訴書狀，並應
敘述具體理由；其未敘述上訴之理由者，應於上訴期間屆滿後20
日內向本院補提理由書（均須按他造當事人之人數附繕本），切
勿逕送上級法院。
                            書記官  阮弘毅
中    華    民    國   100    年    1     月    21    日
附錄本案所犯法條全文
商業會計法第71條
商業負責人、主辦及經辦會計人員或依法受託代他人處理會計事
務之人員有下列情事之一者，處 5 年以下有期徒刑、拘役或科
或併科新臺幣 60 萬元以下罰金：
一、以明知為不實之事項，而填製會計憑證或記入帳冊。
二、故意使應保存之會計憑證、會計帳簿報表滅失毀損。
三、偽造或變造會計憑證、會計帳簿報表內容或毀損其頁數。
四、故意遺漏會計事項不為記錄，致使財務報表發生不實之結果
    。
五、其他利用不正當方法，致使會計事項或財務報表發生不實之
    結果。
稅捐稽徵法第43條
教唆或幫助犯第 41 條或第 42 條之罪者，處 3 年以下有期徒
刑、拘役或科新台幣 6 萬元以下罰金。
稅務人員、執行業務之律師、會計師或其他合法代理人犯前項之
罪者，加重其刑至二分之一。
稅務稽徵人員違反第 33 條規定者，除觸犯刑法者移送法辦外，
處 1 萬元以上 5 萬元以下罰鍰。
附表一
    ┌─┬────────┬───┬──┬──────┬──────┐
    │編│虛開不實發票之對│虛開發│發票│銷售額      │ 營業稅額   │
    │號│象              │票期間│張數│(新臺幣：元)│(新臺幣：元)│
    │  │                │年/月 │    │            │            │
    ├─┼────────┼───┼──┼──────┼──────┤
    │1 │東粵股份有限公司│91/12 │  14│   6,115,010│     305,752│
    ├─┼────────┼───┼──┼──────┼──────┤
    │2 │治承貿易有限公司│91/10 │   9│  11,550,364│     577,519│
    │  │                ├───┼──┼──────┼──────┤
    │  │                │91/12 │  10│   7,405,446│     370,273│
    │  │                ├───┼──┼──────┼──────┤
    │  │                │合計  │  19│  18,955,810│     947,792│
    ├─┼────────┼───┼──┼──────┼──────┤
    │3 │律得利國際有限公│91/12 │   9│   3,465,000│     173,250│
    │  │司              │      │    │            │            │
    ├─┼────────┼───┼──┼──────┼──────┤
    │4 │長茗實業有限公司│91/10 │   5│   6,149,200│     307,461│
    │  │                ├───┼──┼──────┼──────┤
    │  │                │91/12 │   5│   4,347,660│     217,383│
    │  │                ├───┼──┼──────┼──────┤
    │  │                │合計  │  10│  10,496,860│     524,844│
    ├─┼────────┼───┼──┼──────┼──────┤
    │5 │鈜煜企業有限公司│91/10 │  22│  18,126,960│     906,348│
    │  │                ├───┼──┼──────┼──────┤
    │  │                │91/12 │  18│  15,781,630│     789,082│
    │  │                ├───┼──┼──────┼──────┤
    │  │                │合計  │  40│  33,908,590│   1,695,433│
    ├─┼────────┼───┼──┼──────┼──────┤
    │6 │亞若凡有限公司  │91/10 │   4│   3,787,300│     189,365│
    │  │                ├───┼──┼──────┼──────┤
    │  │                │91/12 │   3│   2,250,000│     112,500│
    │  │                ├───┼──┼──────┼──────┤
    │  │                │合計  │  7 │   6,037,300│     301,865│
    ├─┼────────┼───┼──┼──────┼──────┤
    │7 │力笙實業有限公司│91/10 │  6 │   5,588,580│     279,430│
    │  │                ├───┼──┼──────┼──────┤
    │  │                │91/12 │  6 │   5,211,060│     260,553│
    │  │                ├───┼──┼──────┼──────┤
    │  │                │合計  │  12│  10,799,640│     539,983│
    ├─┴────────┴───┼──┼──────┼──────┤
    │合計                        │ 111│  89,778,210│   4,488,919│
    ├──────────────┴──┴──────┴──────┤
    │備註：坤伍有限公司開立予鈜煜企業有限公司91年12月18紙發票中發票│
    │號碼QX0000000號，金額886,580元之發票1紙，鈜煜企業有限公司未向 │
    │稅捐機關提出申報，上開7家營業人共申報110紙發票。              │
    └───────────────────────────────┘
附表二
    ┌─┬────────┬───┬──┬──────┬──────┐
    │編│取得不實發票之對│取得發│發票│銷售額      │ 營業稅額   │
    │號│象              │票期間│張數│(新臺幣：元)│(新臺幣：元)│
    │  │                │年/月 │    │            │            │
    ├─┼────────┼───┼──┼──────┼──────┤
    │1 │傑得利有限公司  │91/11 │   1│   1,575,460│      78,773│
    │  │                ├───┼──┼──────┼──────┤
    │  │                │91/12 │  11│  20,542,750│   1,027,138│
    │  │                ├───┼──┼──────┼──────┤
    │  │                │合計  │  12│  22,118,210│   1,105,911│
    ├─┼────────┼───┼──┼──────┼──────┤
    │2 │威致興有限公司  │91/09 │   2│   1,710,600│      85,530│
    │  │                ├───┼──┼──────┼──────┤
    │  │                │91/10 │  32│  26,752,720│   1,337,636│
    │  │                ├───┼──┼──────┼──────┤
    │  │                │合計  │  34│  28,463,320│   1,423,166│
    ├─┼────────┼───┼──┼──────┼──────┤
    │3 │東無有限公司    │91/09 │  11│   7,458,250│     372,913│
    │  │                ├───┼──┼──────┼──────┤
    │  │                │91/11 │   7│  14,133,082│     706,655│
    │  │                ├───┼──┼──────┼──────┤
    │  │                │91/12 │   5│   9,011,880│     450,595│
    │  │                ├───┼──┼──────┼──────┤
    │  │                │合計  │  23│  30,603,212│   1,530,163│
    ├─┼────────┼───┼──┼──────┼──────┤
    │4 │南音有限公司    │91/09 │   8│   6,415,380│     320,769│
    │  │                ├───┼──┼──────┼──────┤
    │  │                │91/10 │   4│   1,026,250│      51,313│
    │  │                ├───┼──┼──────┼──────┤
    │  │                │合計  │  12│   7,441,630│     372,082│
    ├─┴────────┴───┼──┼──────┼──────┤
    │合計                        │81  │  88,626,372│   4,431,322│
    └──────────────┴──┴──────┴──────┘